【裁判字號】    99,台非,268
【裁判日期】    990916
【裁判案由】    偽造文書等罪
【裁判全文】
最高法院刑事判決              九十九年度台非字第二六八號
上訴人  最高法院檢察署檢察總長
被  告  甲○○
                
              
上列上訴人因被告偽造文書等罪案件，對於台灣高雄地方法院中
華民國九十八年七月三十一日第一審確定判決（九十八年度審交
訴字第一一九號，起訴案號：台灣高雄地方法院檢察署九十八年
度調偵字第一三五號），認為一部違法，提起非常上訴，本院判
決如下：
    主  文
原判決關於共同犯戶籍法第七十五條第二項之行使變造國民身分
證部分撤銷。
上開撤銷部分免訴。
    理  由
非常上訴理由稱：「按判決不適用法則或適用不當者，為違背法
令；案件曾經判決確定者，應諭知免訴之判決，刑事訴訟法第三
百七十八條、第三百零二條第一款，分別定有明文。又已經提起
公訴或自訴之案件，復重行起訴，其後之起訴，於先之起訴判決
確定後始行判決者，應為免訴之判決（貴院五十一年三月十九日
五十一年度第二次民、刑庭總會決議參照）。本件被告甲○○『
明知駕照已於民國九十四年三月八日註銷，於九十七年五月間，
為能夠至祥勝汽車貨運有限公司（下稱祥勝公司）任職，竟基於
偽造私文書及偽造特種文書之犯意，將撿拾而來、舊同事黃國誠
之駕駛執照、身分證，貼上自己之照片後，影印持之至祥勝公司
應徵曳引車駕駛工作，並偽造黃國誠之署押與祥勝公司簽訂承攬
契約書，並交付祥勝公司而為行使，致生損害於黃國誠及祥勝公
司。』之犯罪事實，前經台灣高雄地方法院以九十八年度審簡字
第七六號判決『甲○○犯行使偽造私文書罪，累犯，處有期徒刑
肆月，如易科罰金，以新臺幣壹仟元折算壹日。承攬契約書上「
立契約書人（乙方）」欄偽造之「黃國誠」署名壹枚及指印壹枚
，均沒收。』並於九十八年五月十五日確定，此有該案卷宗可稽
。詎台灣高雄地方法院檢察署檢察官就被告上開經判決確定之同
一變造駕駛執照、身分證，持向祥勝公司行使以擔任該公司司機
之事實，又於九十八年五月二十一日，以九十八年度調偵字第一
三五號提起公訴，揆之首揭說明，原審自應就此部分為免訴判決
，乃竟認定『本件犯罪事實(四)所示之行使變造特種文書犯行、行
使變造之國民身分證犯行，雖未經檢察官提起公訴，然此與其犯
罪事實(一)所示之行使變造特種文書（此即前述已經判決確定部分
）犯行間，既分別有接續犯之實質上一罪及想像競合犯之裁判上
一罪關係，自均為起訴效力所及』，而論被告以共同行使變造國
民身分證罪，判處有期徒刑六月，自有判決不適用法則之違法。
案經確定，且於被告不利，爰就本件共同行使變造身分證罪部分
，依刑事訴訟法第四百四十一條、第四百四十三條提起非常上訴
，以資糾正。」等語。
本院按案件曾經判決確定者，應諭知免訴之判決，刑事訴訟法第
三百零二條第一款定有明文。此項訴訟法上所謂一事不再理之原
則關於實質上一罪或裁判上一罪，均有其適用。本件被告「基於
偽造私文書及偽造特種文書之犯意，將撿拾而來、舊同事黃國誠
之駕駛執照、身分證，貼上自己之照片後，影印持之至祥勝公司
應徵曳引車駕駛工作，並偽造黃國誠之署押與祥勝公司簽訂承攬
契約書，致生損害於黃國誠及祥勝公司」等情，業經台灣高雄地
方法院檢察署檢察官以九十七年度偵字第三三七０二號聲請簡易
判決處刑，並經台灣高雄地方法院簡易庭於同年四月二十二日以
九十八年度審簡字第七六號判決，除引用檢察官聲請簡易判決處
刑書所載外，應補充「並在承攬契約書『立契約書人（乙方）』
欄偽造黃國誠之署名及指印各一枚與祥勝公司簽訂承攬契約書，
並交付祥勝公司而行使」，認被告應成立犯刑法第二百十六條、
第二百十條之行使偽造私文書罪及同法第二百十六條、第二百十
二條之行使偽造特種文書罪；而從一重判處被告行使偽造私文書
罪，量處有期徒刑四月。嗣被告上訴台灣高雄地方法院（刑事簡
易第二審），於九十八年五月十五日撤回上訴確定；有該案聲請
簡易判決處刑書、刑事判決影本及被告刑案資料查註紀錄表附卷
足憑。乃台灣高雄地方法院檢察署檢察官就被告「明知其駕駛執
照已遭吊銷，竟基於變造特種文書之犯意，於不詳時、地，以換
貼自己照片於黃國誠國民身分證上後影印之方式，變造黃國誠之
身分證影本，並以黃國誠之身分擔任祥勝汽車貨運有限公司曳引
車司機，為從事業務之人，並於97年6 月27日某時許，……。詎
甲○○因無照駕駛，為掩飾身分逃避刑罰，竟基於偽造署押之犯
意，於97年6 月27日晚上6時1分許，在高雄縣鳳山市大東醫院內
，向承辦員警李靖景表明身分為黃國誠，並在酒精濃度測試紙上
偽造『黃國誠』署名1枚及按2枚指印，復於97 年6月30日15時許
，以黃國誠之身分，在高雄縣政府警察局林園分局車禍處理小組
辦公室內製作筆錄，並於警詢筆錄上偽造『黃國誠』之署名2 枚
及按6 枚指印，足生損害於黃國誠及司法機關偵審對象之正確性
」，認涉犯刑法第二百十六條、第二百十二條、第二百十七條之
罪嫌，於九十八年五月二十一日以九十八年度調偵字第一三五號
向台灣高雄地方法院提起公訴，經該院認被告另於九十七年六月
二十九日變造「黃國誠」身分證及駕駛執照，涉犯行使變造特種
文書、行使變造國民身分證等為起訴效力所及，併予審判；而以
被告所為行使變造特種文書、偽造署押、行使變造之國民身分證
犯行間，分別有接續犯之實質上一罪及想像競合犯之裁判上一罪
關係，從一重論處被告犯戶籍法第七十五條第二項之行使變造國
民身分證罪，於九十八年七月三十一日以該院九十八年度審交訴
字一一九號判處有期徒刑六月。被告上訴後，於九十八年十月八
日撤回上訴確定在案。則原確定判決認定被告所犯戶籍法第七十
五條第二項之行使變造國民身分證罪與前揭判決確定之行使變造
國民身分證罪間有實質上一罪之關係，則此部分之行為，為前案
確定判決之效力所及，應為免訴之諭知。原審不察，竟仍就此部
分為實體有罪之判決，自屬違背法令。案經確定，且於被告不利
，非常上訴意旨執以指摘，洵有理由，應由本院將原判決此部分
撤銷，另行依法諭知免訴之判決，以資救濟。
據上論結，應依刑事訴訟法第四百四十七條第一項第一款但書、
第三百零二條第一款，判決如主文。
中    華    民    國  九十九  年    九    月   十六   日
                      最高法院刑事第十一庭
                          審判長法官  石  木  欽
                                法官  洪  佳  濱
                                法官  韓  金  秀
                                法官  段  景  榕
                                法官  周  煙  平
本件正本證明與原本無異
                                      書  記  官
中    華    民    國  九十九  年    九    月   二十   日
                                                      Ｑ

司法院資訊處製作；財團法人民間司法改革基金會備份。
